臺灣高等法院臺中分院刑事判決　　　　　　民國九十一年度重上更(一)字第三四號
　　自　訴　人　甲○○
　　上　訴　人
　　即　被　告　丙○○
　　　　　　　 （即劉人杰）
　　指定辯護人　本院公設辯護人　乙○○
右上訴人因偽造有價證券等案件，不服臺灣臺中地方法院八十七年度自緝字第三五號
中華民國八十七年六月五日第一審判決，提起上訴，經判決後，由最高法院發回更審
，本院判決如左：
  主  文
原判決撤銷。
丙○○行使偽造私文書，足以生損害於公眾及他人，處有期徒刑拾月。
偽造之「孫如琳」印章壹顆，汽車過戶登記書及汽車各項異動登記書上偽造之「孫如
琳」印文各壹枚，均沒收。
　　事  實
一、丙○○（原名劉人杰）基於概括之犯意，意圖為自已不法之所有，於民國（下同
    ）八十二年二月間起至六月間止，在台中市○○路○段二十二巷二十八號甲○○
    住處，向甲○○佯稱：需資金週轉，事後即還云云，使甲○○陷於錯誤，而先後
    多次向甲○○詐借款項，共計新臺幣（下同）六十萬元。又於八十二年五月間意
    圖為自已不法之所有，先向甲○○佯稱欲購買其妻孫如琳所有之車號000－0
    000號自用小客車，惟經甲○○拒絕後，即改稱欲借該車，甲○○誤信而同意
    出借，隨後於取得該車後，於同年九月間，未經甲○○之同意即擅自委託不知情
    之車行人員將該車出賣，由該車行人員於不詳時間、地點利用不知情之刻印人員
    偽刻「孫如琳」之印章一顆，並以偽刻之孫如琳印章蓋用於汽車過戶登記書及汽
    車各項異動登記書上，而同時偽造孫如琳名義之上開申請書，並由該車行人員於
    八十二年九月二十四日將此不實之申請書持向台中區監理所提出行使，致使不知
    情之台中區監理所承辦人員將該車登記予不知情之黃昭壽，足生損害於監理機關
    對於車輛管理之正確性及孫如琳，丙○○將該汽車出賣與黃昭壽賣得款項後即自
    行花用。丙○○前向甲○○詐借之款項，雖經甲○○催討，然均虛以委蛇，藉故
 拖延，嗣經雙方會算結果，丙○○盜賣汽車部分折價四十萬元，連同詐借之六十
    萬元，共計一百萬元，簽立借款單為據，同時開立面額均為三萬元，到期日自八
    十三年一月二十五日至八十五年十月二十五日，即以每月二十五日到期日之本票
    共計三十六張，作為分期支付之方式，惟屆期仍未如期付款，並借詞拖延，再經
    催討後，始於八十三年三月間，交付如附表所示之支票一張，宣稱屆期即可兌現
    ，而以之作為替代甲○○所持有之上開已到期而未兌現之二張本票債務，甲○○
    不疑有他，遂收受之，嗣於八十三年三月二十七日提示，而遭臺北市票據交換所
    以發票人簽章不符為由而退票，事後又遍尋無人，始知受騙。
二、 案經自訴人甲○○提起自訴。
　　理  由
一、訊據上訴人即被告（下稱被告）丙○○坦承於右揭時地向自訴人甲○○借錢，並
    將自訴人之妻孫如琳所有之車號000－0000號自小客車出賣予他人等情，
    事後與自訴人會算所欠債務（連同汽車價款），並以一百萬元計，簽立借款單為
    據，同時開立面額均為三萬元，到期日自八十三年一月二十五日至八十五年十月
    二十五日，以每月二十五日到期日之本票共計三十六張，作為分期支付之方式，
    惟屆期仍未如期付款，並於八十三年三月間，在臺中市○○路○段二十二巷二十
    八號，交付一張發票人為張漢光、支票號碼ＨＬ0000000號、發票日八十
    三年三月二十七日、帳號００八一八－九號、受款人甲○○、面額六萬元，付款
    人花蓮區中小企業銀行板橋分行三重辦事處之支票一張，並稱可代為償付等情，
    惟否認有何詐欺犯行，並辯稱：伊並無詐騙自訴人之意思，且伊出賣自訴人之妻
    孫如琳名義之車子係經自訴人同意，故無盜賣情事，而伊交付自訴人之上開支票
    係客戶開給伊之票，伊並不知係已經退票云云。然查被告右揭詐欺及偽造文書之
    犯行，已據自訴人指訴綦詳，並稱伊未同意被告將自訴人之妻孫如琳名義之自用
    小客車過戶與他人，復有臺灣省公路局高雄區監理所函送之汽車過戶登記書及汽
    車各項異動登記書各一紙附卷可稽（見本院上訴卷第四五、四六頁）。且自訴人
    供稱僅交予被告行車執照，並未交予被告孫如琳之印章以及該車之登記書，核與
    被告因欲過戶登記予黃昭壽，而須另申請補發登記書之情節相符，是被告係未經
    自訴人之同意而以偽造之方式過戶予黃昭壽，應可認定。被告所辯出賣自訴人妻
    之車輛係經自訴人同意乙節，除經自訴人當庭否認外，被告於事後與自訴人和解
    時，曾出具借款單允諾積欠自訴人共一百萬元，言明每月償還三萬元，以每月十
    日為準，最晚於二十五日前繳付，嗣清償完畢後自訴人須退還此單並放棄盜賣車
    之告訴，有借款單影本一紙為證（見原審八十三年度自字第一二九三號卷第十六
    頁），足見被告確實有盜賣自訴人之妻車輛屬實。次查被告前後多次以經商需款
    孔急為由，履向自訴人支借金額，雖初始得到自訴人之信任，其後確履次爽約，
    而虛以委蛇，待自訴人要求償還時，始簽發本票及書立借款單表示其有誠意解決
    ，惟事後卻又未能如期履行所約定，甚至於經自訴人催討後，再開立無法兌現之
    之本票充當應付，嗣後更自他處取得不能兌現之支票以資搪塞，其後又逃逸無蹤
    並經原審法院通緝，足見其借款當初即無償還之意，而係蓄意詐騙自訴人之錢財
    ，綜上所述，被告所辯顯不足採信，事證明確，被告犯行洵堪認定，應予依法論
    科。
二、核被告所為，係犯刑法第三百三十九條第一項之詐欺取財罪、第二百十六條之行
    使第二百十條之偽造私文書罪及第二百十四條之使公務員登載不實罪。被告所犯
    行使偽造私文書罪及使公務員登載不實罪部分，與已提起自訴詐欺部分有牽連犯
    裁判上一罪之關係，為自訴效力所及，本院自得加以審究，併此敘明。被告利用
    不知情之不詳姓名之人犯偽造文書罪，為間接正犯。其偽造印章為偽造文書之部
    分行為，又偽造文書後復持以行使，其偽造之行為為行使之高度行為所吸收，均
    不另論罪。又被告前後多次詐欺犯行，時間緊接，犯意概括，所犯構成要件相同
    ，為連續犯，依刑法第五十六條規定，以一罪論，並加重其刑，所犯之連續詐欺
    罪、行使偽造私文書罪與使公務員登載不實罪三罪間，有方法結果之牽連關係，
    依刑法第五十五條之規定從較重之行使偽造私文書罪處斷。原審予以論罪科刑，
    固非無見，惟被告並未犯偽造有價證券罪（詳後述），原審就此部分加以論罪，
    即有未洽。又被告另涉犯行使偽造私文書罪及使公務員登載不實罪二罪，此二罪
    與已提起自訴詐欺部分有牽連犯裁判上一罪之關係，為自訴效力所及，原審漏未
    一併加以審判，亦有未洽。被告上訴否認犯詐欺及偽造文書等罪，為無理由，而
    其上訴否認偽造有價證券罪，為有理由，惟原判決既有上述可議之處，即屬無可
    維持，仍應由本院將原判決予以撤銷改判。爰審酌被告犯罪之動機、目的、手段
    、詐欺之金額及犯罪後之態度等一切情狀，量處如主文第二項所示之刑。偽造之
    「孫如琳」印章一顆，無法證明已滅失，以及汽車過戶登記書及汽車各項異動登
    記書上偽造之「孫如琳」印文各一枚，均應依刑法第二百十九條之規定宣告沒收
    。
三、自訴意旨另以：被告積欠自訴人借款達一百萬元，履經自訴人催討後，被告始於
    八十三年三月間，卻意圖供行使之用，而自行偽造之如附表所示之支票一張，宣
    稱屆期即可兌現，而以之作為替代自訴人所持有之上開已到期，而未兌現之二張
    本票債務，甲○○不疑有他，遂收受之，嗣於八十三年三月二十七日提示，而遭
    臺北市票據交換所以發票人簽章不符為由而退票，事後又遍尋無人，始知受騙，
    因認被告另涉犯刑法第二百零一條第一項之偽造有價證券罪嫌云云。按犯罪事實
    應依證據認定之，無證據不得推定其犯罪事實；又不能證明被告犯罪者，應諭知
    無罪之判決，刑事訴訟法第一百五十四條、第三百零一條第一項分別定有明文。
    本件自訴人認被告涉犯偽造有價證券犯行，無非係以自訴人之指訴為其論罪之唯
    一依據。訊據被告堅決否認偽造有價證券犯行，辯稱：伊沒有在該紙支票上填寫
    受款人甲○○、發票日期及面額六萬元，該支票是伊收進來之客票，伊不知是偽
    造的，伊並未參與偽造，亦非明知係屬偽造之支票而仍持以行使，因伊欠自訴人
    款項，請開支票之人書寫受款人自訴人之姓名，該支票之來源，現已記不得，張
    漢光係客戶，公司在八十二年之前即已倒關，不知張漢光人在何處等語。經查自
    訴人固於原審陳稱：支票上之面額六萬元、受款人甲○○是被告所親寫，後面背
    書係劉人杰自行背書，要伊劃掉等語（見原審八十四年度自緝字第一○二九號卷
    第八一頁）。惟事後於本院前審審理中陳稱：被告說支票是他收來之客票，並沒
    有說發票日期、金額是何人寫的，伊沒有看到被告寫該支票等語（見本院上訴卷
    第二八、三二、五三、六五頁）。且經本院前審將該支票與被告簽發之本票三十
    六張送請內政部警政署刑事警察局鑑定結果，認該張支票上之筆跡有做作之虞，
    無法認定，此有該局函文一件及支票一紙附卷可稽（見本院上訴卷第三八頁及證
    物袋）。是該張支票既無法鑑定其筆跡，且該張支票上之筆跡亦無法確切認定即
    為被告所書寫，被告亦堅決否認為其所偽造，此外，又查無其他積極證據足資證
    明該支票為被告所偽造，不能證明被告有此部分之犯罪，惟此部分自訴人認與前
    開詐欺有罪部分，有方法結果之裁判上一罪之關係，爰不另為無罪之諭知。
四、被告經合法傳喚，無正當之理由不到庭，爰不待其陳述，逕行判決。
五、據上論斷，應依刑事訴訟法第三百六十九條第一項前段、第三百六十四條、第二
    百九十九條第一項前段、第三百七十一條、刑法第五十六條、第二百十六條、第
    二百十條、第二百十四條、第三百三十九條第一項、第五十五條、第二百十九條
    ，罰金罰鍰提高標準條例第一條前段，判決如主文。
中        華        民        國  九 十 一  年     九     月　　十　　  日
                          　　　  臺灣高等法院臺中分院刑事第九庭
                                        審判長法　官　陳　筱　珮
                                              法  官　趙　春　碧
                                              法  官　吳  重  政
右正本證明與原本無異。
如不服本判決應於收受送達後十日內向本院提出上訴書狀，其未敘述上訴之理由者並
得於提起上訴後十日內向本院補提理由書（均須按他造當事人之人數附繕本）。
                                              書記官  林  育  德
中        華        民        國  九 十 一年     九     月　　十一　  日
附錄：
刑法第二百十六條：
行使第二百十條至第二百十五條之文書者，依偽造、變造文書或登載不實事項或使登
載不實事項之規定處斷。
刑法第二百十條：
偽造、變造私文書，足以生損害於公眾或他人者，處五年以下有期徒刑。
刑法第二百十四條：
明知為不實之事項，而使公務員登載於職務上所掌之公文書，足以生損害於公眾或他
人者，處三年以下有期徒刑、拘役或五百元以下罰金。
刑法第三百三十九條：
意圖為自己或第三人不法之所有，以詐術使人將本人或第三人之物交付者，處五年以
下有期徒刑、拘役或科或併科一千元以下罰金。以前項方法得財產上不法之利益或使
第三人得之者亦同。
前二項之未遂犯罰之。
                                                                        Ｋ
 附表：
┌───┬─────────┬────┬────────┬────┬───┐
│發票人│銀行帳號          │票面金額│支票號碼        │發票日  │受款人│
├───┼─────────┼────┼────────┼────┼───┤
│      │花蓮區中小企業銀行│        │                │八十三年│      │
│張漢光│板橋分行三重辦事處│六萬元  │ＨＬ二０八八三二│三月二十│甲○○│
│      │帳號００八一八─九│        │    八          │七日    │      │
└───┴─────────┴────┴────────┴────┴───┘
                                                                        Ｋ
